【裁判字號】    98,訴,490
【裁判日期】    990811
【裁判案由】    分割共有物
【裁判全文】
臺灣嘉義地方法院民事判決               98年度訴字第490號
原      告  甲○○
訴訟代理人  陳文彬律師
複  代理人  戴碩甫律師
被      告  乙○○
訴訟代理人  廖欲順
被      告  庚○○
            辛○○
            丙○○即潘吳美之.
            戊○○即潘吳美之.
            丁○○即潘吳美之.
            己○○即潘吳美之.
上列當事人間因分割共有物事件，本院於民國99年8月2日言詞辯
論終結，判決如下：
  主  文
兩造共有坐落嘉義縣民雄鄉○○○段一八四號，面積二七三二二
平方公尺應予分割如下：如附圖二所示，編號甲面積五三０七平
方公尺分歸原告取得、編號乙面積一九三五點三一平方公尺分歸
被告庚○○取得、編號丙面積一九三五點三一平方公尺分歸被告
辛○○取得、編號戊面積一二八三一點七七平方公尺分歸被告乙○○取得、編號A面積一三二八點一六平方公尺分歸被告丁○○
取得、編號B面積一三二八點一五平方公尺分歸被告己○○取得
、編號C面積一三二八點一五平方公尺分歸被告戊○○取得、編
號D面積一三二八點一五平方公尺分歸被告丙○○取得。
原告應補償被告乙○○新臺幣壹佰壹拾萬肆仟貳佰壹拾元。
訴訟費用由原告負擔三六０分之五０、被告庚○○、辛○○各負
擔二四０分之一七、被告丙○○、戊○○、丁○○、己○○各負
擔三六００分之一七五、被告乙○○負擔三六０分之一八九。
  事實及理由
壹、程序方面
一本件原告起訴後，原列被告之潘吳美於民國98年9月21日死亡
  ，丙○○、戊○○、丁○○、己○○為其繼承人，有繼承系統
  表、戶籍謄本在卷可稽（見本院1卷第163頁至第168-1頁），
  並據原告聲明由丙○○、戊○○、丁○○、己○○承受訴訟（
  見本院1卷第175頁），經核並無不合，應予准許。
二被告己○○經合法通知，未於言詞辯論期日到場，被告辛○○
  、未於最後言詞辯論期日到場，經核均無民事訴訟法第386條
  所列各款情形，爰依原告之聲請，由其一造辯論而為判決。
貳、實體方面
一原告起訴主張：坐落於嘉義縣民雄鄉○○○段184號土地（下
  稱系爭土地），面積27,322平方公尺，為兩造所共有，原告應
  有部分為360分之50，被告庚○○為240分之17、丙○○、戊○○、丁○○、己○○應有部分各3600分之175、乙○○為360分
  之189、辛○○為240分之17。系爭土地並無因物之使用目的不
  能分割或契約訂有不分割期限之情形，因原告與被告無法達成
  分割協議，爰依民法第824條規定，提起本件訴訟。請求依附
  圖一方案分割，依此方案，被告庚○○、辛○○、丙○○、戊○○、丁○○、己○○已分足各自之應有部分比例，且與系爭
  土地現時使用狀況大致相符，至原告分得面積大於實際應有部
  分面積，而被告乙○○分配面積少於其應有部分面積即1,512
  平方公尺，願依每平方公尺750元補償。附圖所示V通道坐落邱
  廷光所有之民雄鄉○○○段189號土地，邱廷光同意乙○○通
  行，乙○○可經由附圖編號T及V通道可對外聯絡；丙○○、戊○○、丁○○、己○○可經由T通道可對外聯絡；辛○○有T通
  道及U通道可對外聯絡；庚○○因本件土地旁之同段181號土地
  為其所有，庚○○於分割後所取得之土地亦可藉由該處連接T
  通道對外聯絡，且先前相鄰同為袋地之183號土地所有人曾向
  185號土地所有人主張通行權，經以本院96年度嘉簡字第343號
  判決確認有通行權存在，系爭土地實際上亦長年通行U、T通道
  作為對外聯絡之用，是184號土地對於U、T通道有袋地通行權
  之法律關係明確。又系爭土地上有搭建豬舍、飼料桶，均為畜
  牧設施，原告以及乙○○取得持分當時其手之使用位置即現在
  豬舍之位置，有默示分管之約定，且依申請農業用地作農業設
  施容許使用審查辦法規定，農地可申請畜牧設施容許使用，故
  本件土地分割後，原告及被告乙○○可依法申請容許使用，如
  依被告丙○○、戊○○、丁○○主張附圖二方案，將使乙○○
  所有之相當大面積之豬舍需拆除，與被告所取得利益顯不相當
  。聲明：系爭土地應予分割如下：如附圖一所示編號甲面積5,
  307平方公尺分歸原告取得；編號乙面積1,935.31平方公尺分
  歸被告庚○○取得；編號丙面積1,935.31平方公尺分歸被告辛○○取得；編號丁1面積1,328.15平方公尺分歸被告丁○○取
  得；編號丁2面積1,328.15平方公尺分歸被告己○○取得；編
  號丁3面積1,328.15平方公尺分歸被告戊○○取得；編號丁4面
  積1,328.15平方公尺土地分歸被告丙○○取得；編號戊面積12
  ,831.77平方公尺分歸被告乙○○取得。
二被告方面：
(一)被告乙○○辯稱：同意原告主張之分割方案，潘吳美前訴請伊
  拆除豬舍，經本院以83年度訴字第64號判決潘吳美敗訴。搭建
  建物有經共有人庚○○及原告甲○○之同意，符合土地法第34
  條之1之規定，又系爭土地上之豬舍、飼料桶均為畜牧設施，
  而依申請農業用地作農業設施容許使用審查辦法規定，農地係
  可申請畜牧設施容許使用，故本件土地分割後，原告及被告乙○○可依法申請容許使用，被告戊○○等人主張豬舍可採用移
  屋方式搬遷，惟依被告戊○○主張之分割方案，被告恐有2000
  餘平方公尺之豬舍暨設施需要搬動，勢必影響建物之結構安全
  ，且搬移所需費用亦勢必相當龐大，不符經濟效益，且對被告
  影響甚鉅。
(二)被告丁○○、戊○○、丙○○陳稱：主張依附圖二方案分割，
  即編號甲分歸原告取得、編號乙分歸被告庚○○取得、編號丙
  分歸被告辛○○取得、編號戊分歸被告邱廷輝取得、編號A分
  歸丁○○取得、編號B分歸己○○取得、編號C分歸戊○○取得
  、編號D分歸丙○○取得，依此丁○○、戊○○、丙○○、己○○得經由T通道對外聯絡，原告及其他被告亦皆有現在通道
  可對外聯絡。反之，如依附圖一方案分割，編號丁3、丁2均無
  道路可對外交通，且乙○○所有之豬舍是違章建築，無保留必
  要。
(三)被告庚○○前到庭陳稱：附圖編號S部分是伊使用，希望伊分
  在該位置等語。
(四)被告辛○○前到庭稱：同意原告與戊○○等人所主張方案所示
  伊分得之位置等語。
三本院之判斷：
(一)按分割共有物乃為消滅物之共有狀態，以利土地之融通及增進
  經濟效益，是除法令另有規定，因物之使用目的不能分割，或
  契約訂有不分割之期限，否則各共有人得隨時請求分割共有物
  ，此觀諸民法第823條第1項規定自明。經查：系爭土地為兩造
  共有，原告應有部分為360分之50，庚○○為240分之17、丙○○、戊○○、丁○○、己○○應有部分各3600分之175、乙○○為360分之189、辛○○為240分之17等情，有土地登記謄本
  在卷可稽（見本院2卷第2頁至第4頁），應堪採認。又原告主
  張上開土地並無不能分割之原因，兩造亦無不分割之約定乙節
  ，亦為被告所不爭執，應堪認定，是原告依前揭規定，本於上
  開土地共有人地位訴請裁判分割，即屬有據。
(二)再按分割之方法，不能協議決定者，法院得因任何共有人之聲
  請，以原物分配於各共有人，或變賣共有物，以價金分配於各
  共有人，或以原物一部分分配於共有人，他部分變賣，以價金
  分配於各共有人。以原物為分配時，如共有人中有未受分配，
  或不能按其應有部分受分配者，得以金錢補償之。民法第824
  條第2項、第3項定有明文。另分割方法，法院除可自由裁量，
  亦應參酌當事人之聲明、共有物之性質、使用現況、價格、經
  濟效用及全體共有人之利益等因素，而為適當之分配，要以維
  持全體共有人之公平為標準。經查：
(1)系爭土地上現有如附圖所示編號A至L之豬舍、飼料桶、倉庫、
  水池，為被告乙○○所有；編號M至P之豬舍、飼料桶，為原告
  所有；編號Q鳳梨園係丙○○、戊○○、丁○○、己○○之母
  潘吳美種植；編號R竹子園係被告辛○○種植、編號S香蕉園係
  被告庚○○種植，另有編號V、T、U通道可經由他人所有之土
  地對外交通等情，業經本院勘驗現場及囑託嘉義縣大林地政事
  務所（下稱大林地政）測量明確，製有勘驗筆錄及大林地政函
  覆附圖、現場照片在卷可證（見本院1卷第50頁至第61頁、第6
  4頁），應堪認定。
(2)本院審酌下列因素，認兩造分得位置以附圖二所示為適當：
依附圖二方案分割，即編號甲面積5307平方公尺分歸原告取得
  、編號乙面積1935.31平方公尺分歸被告庚○○取得、編號丙
  面積1935.31平方公尺分歸被告辛○○取得、編號戊面積12831
  .77平方公尺分歸被告乙○○取得、編號A面積1328.16平方公
  尺分歸丁○○取得、編號B面積1328.15平方公尺分歸己○○取
  得、編號C面積1328.15平方公尺分歸戊○○取得、編號D面積1
  328.15平方公尺分歸丙○○取得，依此方案分割結果，附圖編
  號M至P之豬舍、飼料桶所在位置分歸其所有人即原告取得；附
  圖編號R竹子園所在位置分歸其使用人即被告辛○○取得；附
  圖編號S香蕉園所在位置分歸其使用人即被告庚○○取得，且
  附圖編號E至J1及L所在位置亦可分歸其所有人即被告乙○○取
  得，此亦有大林地政99年7月26日函附套繪成果圖附卷可參（
  見本院2卷第125頁），另乙○○分得位置可經由附圖所示編號
  V通道對外交通，且V通道所在之土地之189號土地所有人邱廷
  光同意乙○○通行，亦有同意書1紙在卷可稽（見本院1卷第92
  頁）；另丙○○、戊○○、丁○○、己○○可經由附圖編號T
  通道可對外聯絡；辛○○可經由附圖編號T通道及U通道可對外
  聯絡；庚○○可經由其所有同段181號土地，並連接附圖編號T
  通道對外交通，是均可依使用現況之通道對外交通，且除原告
  、乙○○外，其餘共有人分得面積均與其應有部分比例面積相
  符，亦符公平。另原告分得面積較其應有部分比例面積多1512
  .28平方公尺，乙○○分得面積則較其應有部分比例面積少151
  2.28平方公尺，原告、乙○○均同意按每平方公尺750元補償
  ，是應由原告補償乙○○1,134,210元（計算式：750×1512.2
  8＝1,134,210）。是依此方案分割，應屬適當。
原告、乙○○固主張依附圖一方案分割，然依此方案分割結果
  ，編號丁2、丁3、丁4並無使用現況之通道可對外交通，顯然
  不利於土地之使用。至乙○○雖主張潘吳美訴請拆除建物，經
  本院83年度訴字第64號判決潘吳美敗訴，並提出該判決為證（
  見本院2卷第65頁），然該判決係以乙○○於系爭土地上之特
  定位置搭建雞舍係經應有部分逾3分之2共有人同意搭建而符合
  土地法第34條之1第1項但書規定，進而認非無正當權源，顯然
  並非基於共有人間之分管協議，況且按裁判上分割共有土地時
  ，並非必須完全依分管契約以為分割，而應斟酌土地之經濟上
  價值，並求各共有人分得土地之價值相當，利於使用，此有最
  高法院85年度臺上字第53號判決可資參照，而依附圖一方案分
  割結果，分得編號丁2、丁3、丁4位置之被告顯無通道可對外
  交通，不利於利用，自非妥適。
四綜上，原告為系爭土地之共有人，上開土地復查無因法令規定
  、使用目的不能分割或契約訂有不能分割期限等情事，從而，
  原告以兩造無法協議分割，本於民法第823條第1項前段之規定
  提起本訴，訴請裁判分割，為有理由，應予准許。又本院審酌
  上開土地之使用現狀、整體利用之效益、共有人之利益、兩造
  主張分割方法之優劣、兩造之意願等情，認以附圖二所示分割
  位置方案分割前揭土地，應屬可採，爰諭知如主文第1項所示
  並就兩造共有人間分受土地價值差額之補償金額，諭知如主文
  第2項所示。
五末按共有人自共有物分割之效力發生時起，取得分得部分之所
  有權。應有部分有抵押權者，其權利不因共有物之分割而受影
  響。但權利人經共有人告知訴訟而未參加者，其權利移存於抵
  押人所分得之部分。民法第824條之1第1項第2項第3款定有明
  文。本件被告乙○○、辛○○分別將其就系爭土地之應有部分
  設定抵押權予合作金庫商業銀行股份有限公司（下稱合庫銀行
  ）、台灣三洋電機股份有限公司（下稱三洋公司），有土地登
  記謄本在卷可佐（見本院2卷第4頁），上開抵押權人業經本院
  依原告聲請告知訴訟而未參加訴訟，則依上開規定，合庫銀行
  之抵押權移存於抵押人即被告乙○○分得部分、三洋公司之抵
  押權則移存於抵押人即辛○○分得部分，附此敘明。
六末按因共有物分割、經界或其他性質上類似之事件涉訟，由敗
  訴當事人負擔訴訟費用顯失公平者，法院得酌量情形，命勝訴
  之當事人負擔其一部，民事訴訟法第80條之1定有明文。又分
  割共有物之訴，係合兩造之必要共同訴訟，原、被告之間本可
  互換地位，本件原告起訴雖於法有據，但被告之應訴實因訴訟
  性質所不得不然，故所為抗辯自為伸張或防衛權利所必要，是
  以本院認本件之訴訟費用應由兩造按其應有部分之比例分擔，
  較為公允，爰諭知如主文第3項所示。
七據上論結，本件原告之訴為有理由，依民事訴訟法第385條第
  1項前段、第80條之1、第85條第1項，判決如主文。
中    華    民    國    99    年    8     月    11    日
                  民事第三庭  法  官  蘇雅慧
以上正本係照原本作成。
如不服本判決，應於送達後20日內，向本院提出上訴狀並表明上
訴理由，如於本判決宣示後送達前提起上訴者，應於判決送達後
10日內補提上訴理由書（須附繕本）。如委任律師提起上訴者，
應一併繳納上訴審裁判費。
中    華    民    國    99    年    8     月    11    日
                              書記官  李佳惠

司法院資訊處製作；財團法人民間司法改革基金會備份。
